# Due Compagni Inseparabili {#objects-functions}

```{r settings, echo = FALSE}
knitr::opts_chunk$set(
  echo = FALSE,
  cache = TRUE,
  collapse=TRUE,
  fig.align="center"
)

```

In questo capitolo introdurremmo i concetti di oggetti e funzioni, due elementi alla base di R (e di ogni linguaggio di programmazione). Potremmo pensare agli oggetti in R come a delle variabili che ci permettono di mantenere in memoria dei valori (e.g., i risultati dei nostri calcoli o i nostri dati). Le funzioni in R, invece, sono analoghe a delle funzioni matematiche che, ricevuti degli oggetti in input, compiono delle azioni e restituiscono dei nuovi oggetti in output. 

Questa è una iper-semplificazione (e pure tecnicamente non corretta) che ci permettere però di capire come, partendo dai nostri dati o valori iniziali, possiamo manipolarli applicando delle funzioni per ottenere attraverso differenti step i risultati desiderati (e.g., analisi statistiche o grafici e tabelle).

Qui valuteremo gli aspetti fondamentali che riguardano l'utilizzo degli oggetti e delle funzioni mentre saranno approfonditi rispettivamente in tutta la seconda e terza sezione del libro (TODO).

## Oggetti

Quando eseguiamo un commando in R, il risultato ottenuto viene immediatamente mostrato in *Console*. Tale risultato, tuttavia, non viene salvato in memoria e quindi non potrà essere riutilizzato in nessuna operazione futura. Condurre delle analisi in questo modo sarebbe estremamente complicato ed inefficiente. La soluzione più ovvia è quella di salvare in memoria i nostri risultati intermedi per poterli poi riutilizzare nel corso delle nostre analisi. Si definisce questo processo come *assegnare* un valore ad un oggetto.

### Assegnare e Richiamare un oggetto

Per assegnare il valore numerico 5 all'oggetto `x` è necessario eseguire il seguente comando:

```{r, echo = TRUE}
x <- 5
```

La funzione `<-` ci permette di assegnare i valori che si trovano alla sua destra all'oggetto il cui nome è definito alla sinistra. Abbiamo pertanto il seguente pattern: `<nome-oggetto> <- <valore-assegnato>`.Notate come in *Console* appaia solo il comando appena eseguito ma non venga mostrato alcun risultato. 

Per utilizzare il valore contenuto nell'oggetto sarà ora sufficiente richiamare nel proprio codice il nome dell'oggetto desiderato.

```{r, echo = TRUE}
x + 3
```

E' inoltre possibile "aggiornare" o "sostituire" il valore contenuto in un oggetto. Ad esempio:

```{r, echo = TRUE}
x <- x*10
x

x <- "Hello World!"
x
```

Nel primo caso abbiamo prima utilizzato il vecchio valore contenuto in `x` per calcolare il nuovo risultato che è stato assegnato a `x`. Nel secondo caso abbiamo sostituito il vecchio valore di `x` con un nuovo valore (nell'esempio una stringa di caratteri).

:::{.design title="Assegnare valori '<-' vs '='" data-latex="[Assegnare valori '<-' vs '=']"}
Esistono due operatori principali che sono usati per assegnare un valore ad un oggetto: l'operatore `<-` e l'operatore `=`. Entrambi sono validi e spesso la scelta tra i due diventa solo una questione di stile personale. 

```{r, echo=TRUE}
x_1 <- 45
x_2 = 45

x_1 == x_2 
```

Esistono, tuttavia, alcune buone ragioni per preferire l'uso di `<-` rispetto a `=` (attewnti a non confonderlo con l'operatore relazionale `==`). L'operazione di assegnazione è un'operazione che implica una direzionalità, il chè è reso esplicito dal simbolo `<-` mentre il simbolo `=` non evidenzia questo aspetto e anzi richiama la relazione di uguaglianza in matematica.

La decisione su quale operatore adottare è comunque libera, ma ricorda che una buona norma nella programmazione riguarda la *consistenza*: una volta presa una decisione è bene mantenerla per facilitare la comprensione del codice.
:::


### Nomi degli oggetti

La scelta dei nomi degli oggetti sembra un aspetto secondario ma invece ha una grande importanza per facilitare la chiarezza e comprensione dei codici.

Ci sono alcune regole che discriminano i nomi validi da nomi non validi. Il nome di un oggetto

- deve iniziare con una lettera e può contenere lettere, numeri, underscore (`_`), o punti (`.`). 
- potrebbe anche iniziare con un punto (`.`) ma in tal caso non può essere seguito da un numero.
- non deve contenere caratteri speciali come `#`, `&`, `$`, `?`, etc.
- non deve essere una parola riservata ovvero quelle parole che sono utilizzate internamente da R con un significato speciale (e.g, `TRUE`, `FALSE` etc.).

Nota come R sia **Case-Sensitive**, ovvero distingua tra lettere minuscole e maiuscole. Nel seguente esempio i due nomi sono considerate diversi e pertanto non avviene una sovrascrizione ma due differenti oggetti sono creati:

```{r case-sensitive, echo = TRUE}
My_name <- "Monty"
my_name <- "Python"

My_name
my_name
```


Inoltre, il nome ideale di un oggetto dovrebbe essere:

- **auto-descrittivo**: dal solo nome dovrebbe essere possibile intuire il contenuto dell'oggetto. Un nome generico quale `x` o `y` ci sarebbero di poco aiuto poichè potrebbero contenere qualsiasi informazione. Invece un nome come `weight` o `gender` ci suggerirebbe chiaramente il contenuto dell'oggetto (e.g., il peso o gender dei partecipanti del nostro studio).
- **dell giusta lunghezza**: non deve essere ne troppo breve (evitare sigle incomprensibili) e neppure troppo lunghi. La lunghezza corretta è quella che permette al nome di esssere sufficientemente informativo senza aggiungere inutili dettagli. In genere sono sufficienti 2 o 3 parole.

:::{.design title="CamelCase vs snake_case" data-latex="[CamelCase vs snake\\_case]"}
Spesso più parole sono usate per ottenere un nome sufficientemente chiaro. Dato che però non è possibile includere spazi in un nome, nasce il problema di come unire più parole senza ceh il nome diventi incomprensibile, ad esempio `mediatestcontrollo`.

Esistono diverse convenzioni tra cui:

- **CamelCase**. L'inizio di una nuova parole viene indicata con l'uso della prima lettera maiuscola. Ad esempio `mediaTestControllo`.
- **snake_case**. L'inizio di una nuova parola viene indicata con l'uso carattere `_`. Ad esempio `media_test_controllo`.
-  una variante al calssico **snake_case** riguarda l'uso del `.`, ad esempio `media.test.controllo`. Questo approccio in genere è evitato poichè in molti linguaggi di progtrammazione (ed anche in R in alcune condizioni) il carattere `.` è un carattere speciale.


In genere viene raccomandato di seguire la convenzione **snake_case**. Tuttavia, la decisione su quale convenzione adottare è libera, ma ricorda ancora che una buona norma nella programmazione riguarda la *consistenza*: una volta presa una decisione è bene mantenerla per facilitare la comprensione del codice.
:::


### Tipologie di Oggetti

In R abbiamo differenti tipologie di oggetti (o megli di strutture dati):

- Vettori
- Matrici
- Dataframe
- Liste

La loro definizione, le loro caratteristiche ed il loro utilizzo sarà discusso nella seconda sezione di quessto libro TODO

## Funzioni                                                             

- arguments input 
- output
- nomi riservati ?reserved
- trick tab

- help function

###
