# Vettori {#vector}


```{r settings, echo = FALSE}
knitr::opts_chunk$set(
  echo = FALSE,
  collapse=TRUE,
  fig.align="center"
)

library(kableExtra)
```

Working in progress


## Creazione di Vettori

In R per definire un vettore si utilizza il comando `<nome-vettore> <- c(<oggetti>)`. Ricorda che gli elementi devono essere separati da una virgola.


<!-- specificare diversi tipi di assign -->
<!-- specificare l'uso di c() -->
<!-- specificare l'uso di 1:10 -->
<!-- specificare l'uso di seq() le due differenti versioni -->
<!-- specificare l'uso di rep() le due differenti versioni -->


### Esercizi {-}

1. Crea il vettore `x` contenente i numeri 4, 6, 12, 34, 8
2. Crea il vettore `y` contenente tutti i numeri pari compresi tra 1 e 25 (`?seq()`)
3. Crea il vettore `z` contenente tutti i primi 10 multipli di 7 partendo da 13 (`?seq()`)
4. Crea il vettore `s` in cui le lettere `"A"`,`"B"` e `"C"` vengono ripetute nel medesimo ordine 4 volte (`?rep()`).
5. Crea il vettore `t` in cui le letter `"A"`,`"B"` e `"C"` vengono ripetute ognuna 4 volte (`?rep()`).

## Selezione Elementi di un Vettore

In R per selezioneare gli elementi di un vettore si deve indicare all'interno delle parentesi quadre la **posizione degli elementi** da selezionare, non il valore dell'elemento stesso:

`<nome-vettore>[<indice-posizione>]`\\
<!-- % esempio selezione con valori e non indici porta errore -->
<!-- % specificare selezione c() oppure senza c() che da errore dimensioni -->
In alternativa si puù definire la condizione logica che gli elementi che si vogliono selezionare devono rispettare.

Per *\textbf{**eliminare degli elementi** da un vettore si utilizza all'interno delle parentesi quadre l'operatore “-” insieme agli indici di posizione degli elementi da eliminare (esempio: `x[c(-2,-4)]` oppure `x[-c(2,4)]`).

<!-- % Maggiore descrizione eliminare -->
<!-- % funzione ?which() -->


### Esercizi {-}

1. Del vettore `x` seleziona il 2°, 3° e 5° elemento
2. Del vettore `y` seleziona tutti i valori minori di 13 o maggiori di 19
3. Del vettore `z` seleziona tutti i valori compresi tra 24 e 50
4. Elimina dal vettore `z` i valori 28 e 42
5. Del vettore `s` seleziona tutti gli elementi uguali ad  “A”
6. Del vettore `t` seleziona tutti gli elementi diversi da  “B”.

## Funzioni ed Operazioni tra Vettori

Per compiere operazioni tra vettori è necessario che essi abbiano identica lunghezza.

```{r table-vector-operators}

names_function <- c("Per unire più vettori in un unico vettore ", "Per valutare il numero di elementi contenuti in un vettore", "Somma di due vettori", "Differenza tra due vettori",
                    "Prodotto tra due vettori", "Rapporto tra due vettori")
formula <- c("<nuovo-vettore> <- c(<vettore1>, <vettore2>)", "length(<nome-vettore>)",
             sprintf("vettore1 %s vettore2", c("+", "-", "*", "/")))

if (knitr::is_html_output()) {
  vector_operators <- data.frame(formula = formula,
                                 name = names_function)
  escape = TRUE
}
if (knitr::is_latex_output()) {
  vector_operators <- data.frame(formula = sprintf("\\texttt{%s}",
                                                formula),
                                 name = names_function)
  escape = FALSE
}

kableExtra::kable(vector_operators, col.names = c("Operazione", "Nome"),
                  escape = escape, caption = "Operazioni con vettori") %>%
  kable_styling(bootstrap_options = c("striped", "hover", "condensed", "responsive"),
                full_width = F,
                latex_options = c("hold_position"))
```


**Nota:** In R il prodotto e rapporto tra vettori sono eseguiti  elemento per elemento (al contrario di molti altri software).

### Esercizi {-}

1. Crea il vettore `j` unendo i vettori `x` ed `z`.
2. Elimina gli ultimi tre elementi del vettore `j` e controlla che i vettori `j` e `y` abbiano la stessa lunghezza.
3. Calcola la somma tra i vettori `j` e `y`.
4. Moltiplica il vettore z per una costante `k=3`.
5. Calcola il prodotto tra i primi 10 elementi del vettore `y` ed il vettore `z`.









