# Fattori {#factors}


```{r settings, echo = FALSE}
knitr::opts_chunk$set(
  echo = FALSE,
  collapse=TRUE,
  fig.align="center"
)

library(kableExtra)
```


Working in progress.

- attributes
- named vectors
- factors, ordered factors


I fattori sono utilizzati per definire delle variabili categoriali, sono indicati in R con `Factor`. Per creare una variabile categoriale in R si utilizza la funzione:

`nome_variabile<-factor(c(..., data, ...), levels=c(...))`

L'opzione `levels=c(...)` è usata per specificare quali sono i possibili livelli della variabile categoriale. E' possibile modificare o aggiungere nuovi livelli della variabile anche in un secondo momento utilizzando la funzione:

`levels(nome_fattore)<- c(..., nuovi_livelli, ...)`

**Nota**: nel creare un fattore R associa ad ogni livello un valore in ordine crescente e assegna agli elementi del vettore il loro volore numerico a seconda del proprio livello. Pertanto se un fattore è trasformato in un vettore numerico vengono restituiti tali valori numerici e non i livelli anche nel caso fossero dei numeri. Prendiamo per esempio la variabile `anni_istruzione`:

```{r, echo = TRUE}
anni_istruzione<-factor(c(11,8,4,8,11,4,11,8))
anni_istruzione
as.numeric(anni_istruzione)
```

Per riottenere gli estti valori numerici è necessario eseguire:

```{r, echo = TRUE}
as.numeric(as.character(anni_istruzione))
```

### Esercizi {-}

1. Crea la variabile categoriale `sex` così definita:
```{r}
factor(c(rep(c("M","F"),3),"F","F","M"))
```
2. Rinomina i livelli della variabile `sex` rispettivamente in `"donne"` e `"uomini"`.
3. Crea la variabile categoriale `intervento` così definita:
```{r}
factor(c(rep(c("CBT","Psicanalisi"),3),"Controllo","Controllo","CBT"))
```
4. Correggi nella variabile `intervento` la 7° e 8° osservazione con la voce `Farmaci`.
5. Aggiungi alla variabile `intervento` le seguenti nuove osservazioni:
```{r}
c("Farmaci","Controllo","Farmaci")
```
    










