# Matrici {#matrix}


```{r settings, echo = FALSE}
knitr::opts_chunk$set(
  echo = FALSE,
  collapse=TRUE,
  fig.align="center"
)

library(kableExtra)
```


Working in progress.


## Creazione di Matrici


`<nome-matrice> <- matrix(data, nrow=n, ncol=s, byrow=FALSE)`

**Nota**: Di default R riempie la matrice per colonne, impostando `byrow = TRUE` si riempie per righe.


### Esercizi {-}

1. Crea la matrice `A` così definita: 

$$\begin{matrix}
2 & 34 & 12 & 7\\
46 & 93 & 27 & 99\\
23  & 38 & 7 & 04
\end{matrix}
$$

2. Crea la matrice `B` contenente tutti i primi 12 numeri dispari disposti su 4 righe e 3 colonne.
3. Crea la matrice `C` contenente i primi 12 multipli di 9 disposti su 3 righe e 4 colonne.
4. Crea la matrice `D`  formata da 3 colonne in cui le lettere `"A"`,`"B"` e `"C"` vengano ripetute 4 volte ciascuna rispettivamente nella prima, seconda e terza colonna.
5. Crea la matrice `E`  formata da 3 righe in cui le lettere `"A"`,`"B"` e `"C"` vengano ripetute 4 volte ciascuna rispettivamente nella prima, seconda e terza riga.

## Selezione di Elementi di una Matrice

In R per selezioneare gli elementi di matrice si deve indicare all'interno delle parentesi quadre l'indice di riga e l'indice di colonna (**separati da virgola**) degli elementi da selezionare oppure la condizione logica che devono rispettare.

`<nome-matrice>[<indice-riga>, <indice-colonna>]`

**Nota:** per selezionare tutti gli elementi di una data riga o di una data colonna basta lasciare vuoto rispettivamente l'indice di riga o l'indice di colonna.

### Esercizi {-}

1. Utilizzando gli indici di riga e di colonna selziona il numero 27 della matrice `A`
2. Selziona gli elementi compresi tra la seconda e quarta riga, seconda e terza colonna della matrice `B`
3. Seleziona solo gli elementi pari della matrice `A` (Nota: utilizza l'operazione resto `%%`)
4. Elimina dalla matrice `C` la terza riga e la terza colonna
5. Seleziona tutti gli elementi della seconda e terza riga della matrice `B`
6. Seleziona tutti gli elementi diversi da  “B” appartenenti alla matrice `D`

## Funzioni ed Operazioni tra Matrici


```{r table-matrix-operators}

names_function <- c("Per unire due matrici creando nuove colonne (le matrici devono avere lo stesso numero di righe)",
                    "Per unire due matrici creando nuove righe (le matrici devono avere lo stesso numero di colonne)", 
                    "Per valutare il numero di righe della matrice",
                    "Per valutare il numero di colonne della matrice",
                    "Per valutare la dimensione della matrice (righe e colonne)",
                    "Per ottenere la trasposta della matrice",
                    "Ottenere un vettore con gli elementi della diagonale della matrice",
                    "Ottenere il determinante della matrice (la matrice deve essere quadrata)",
                    "Ottenere l'inversa della matrice",
                    "Nomi delle colonne della matrice",
                    "Nomi delle righe della matrice",
                    "Somma elemento per elemento di due matrici",
                    "Differenza elemento per elemento tra due matrici",
                    "Prodotto elemento per elemento tra due matrici",
                    "Rapporto elemento per elemento tra due matrici",
                    "Prodotto matriciale")
formula <- c(sprintf("<nuova-matrice> <- %s(<matrice1>, <matrice2>)", 
                     c("cbind", "rbind")),
             sprintf("%s(<nome-matrice>)", 
                     c("nrow", "ncol", "dim", "t", "diag", "det", "solve",
                       "colnames", "rownames")),
             sprintf("matrice1 %s matrice2", c("+", "-", "*", "/")))

if (knitr::is_html_output()) {
  vector_operators <- data.frame(formula = c(formula, "matrice1 %*% matrice2"),
                                 name = names_function)
  escape = TRUE
}
if (knitr::is_latex_output()) {
  vector_operators <- data.frame(formula = sprintf("\\texttt{%s}",
                                                   c(formula, "matrice1 \\%*\\% matrice2")),
                                 name = names_function)
  escape = FALSE
}

kableExtra::kable(vector_operators, col.names = c("Operazione", "Nome"),
                  escape = escape, caption = "Operazioni con matrici") %>%
  kable_styling(bootstrap_options = c("striped", "hover", "condensed", "responsive"),
                full_width = F,
                latex_options = c("hold_position"))
```

**Note:**

- Per il significato di determinante di una matrice considera: <https://it.wikipedia.org/wiki/Determinante>
- Per il significato di matrice inversa considera: <https://it.wikipedia.org/wiki/Matrice_invertibile>
- Per  compiere operazioni elemento per elemento tra due matrici, esse devono avere la stessa dimensione
- Per compiere il prodotto matriciale il numero di colonne della prima matrice deve essere uguale al numero di righe della seconda matrice (vedi <https://it.wikipedia.org/wiki/Moltiplicazione_di_matrici>). 
- E' possibile assegnare nomi alle colonne e righe di una matrice rispettivamente atttraverso i comandi:
```{r, eval=FALSE, echo = TRUE}
colnames(<nome-matrice>)<-c("nome-1",...,"nome-s")}

rownames(<nome-matrice>)<-c("nome-1",...,"nome-n")}
```

### Esercizi {-}

1. Crea la matrice `G` unendo alla matrice `A` le prime due colonne della matrice `C`
2. Crea la matrice `H` unendo alla matrice `C` le prime due righe della matrice trasposta di `B`
3. Ridefinisci la matrice `A` eliminando la seconda colonna. Ridefinisci la matrice `B` eliminando la prima riga. Verifica che le  matrici così ottenute abbiano la stessa dimensione.
4. Commenta i differenti risultati che otteniamo nelle operazioni `A*B`, `B*A`, `A%*%B` e `B%*%A`.
5. Assegna i seguenti nomi alle colonne e alle righe della matrice `C`: `"col\_1", "col\_2", "col\_3", "col\_4", "row\_1", "row\_2", "row\_3"`.






