# Dataframe {#dataframe}


```{r settings, echo = FALSE}
knitr::opts_chunk$set(
  echo = FALSE,
  collapse=TRUE,
  fig.align="center"
)

library(kableExtra)
```

Working in progress.

## Creazione di DataFrames

Uno degli oggetti più utilizzati in R sono i DataFrames. I DataFrames permettono di raccogliere all'interno di uno stesso oggetto vettori di diverso tipo (i.e., vettori numerici, logici, fattori o stringhe di caratteri). Per questo motivo, i DataFrames sono  utili per riportare tutti i dati riguardanti le diverse variabili misurate in un esperimento.

In genere ogni riga di un DataFrames rappresenta una singola osservazione e nelle colonne sono riportate i vari valori delle variabili misurate.

Esistono due formati principali di DataFrames:

- **Wide**: ogni singola riga rappresenta un soggetto e ogni sua risposta o variabile misurata sarà riportata in una diversa colonna.

```{r, echo = TRUE}
data_wide<-data.frame(
  Id=c("subj_1","subj_2","subj_3"),
  age=c(21,23,19),
  sex=c("F","M","F"),
  item_1=c(2,1,1),
  item_2=c(0,2,1),
  item_3=c(2,0,1)
  )

data_wide
```

- **Long**: ogni singola riga rappresenta una singola osservazione. Quindi i dati di ogni soggetto saranno riportati su più righe e le variabili che non cambiano tra le osservazioni saranno ripetute.

```{r, echo = TRUE}
data_long<-data.frame(Id=rep(c("subj_1","subj_2","subj_3"),each=3),
                      age=rep(c(21,23,19),each=3),
                      sex=rep(c("F","M","F"),each=3),
                      item=rep(1:3,3),
                      response=c(2,1,1,0,2,1,2,0,1))
data_long
```

In R per definire un DataFrame si utilizza il comando:

`<nome-DataFrame> <- data.frame(variabile_1=c(...), ..., variabile_s=c(...))`

All'interno vanno riportate le variabili che  si vogliono inserire separate da virgole. Ogni variabile deve avere la **stessa lunghezza**.

**Nota:** di default R considera una variabile stringa all'interno di un DataFrame come una variabile categoriale. E' possibile cambiare questa opzione specificando `stringsAsFactors=FALSE`.


### Esercizi {-}

1. Crea il dataframe `data_wide` riportato precedentemente
2. Crea il dataframe `data_long` riportato precedentemente

## Selezione di Elementi di un DataFrame

In R per selezioneare gli elementi di un DataFrame si può, analogamente alle matrici, indicare all'interno delle parentesi quadre l'indice di riga e l'indice di colonna (**separati da virgola**).

`<nome-DataFrame>[indice_riga , indice_colonna]`

Per accedere ad una specifica  variabile del DataFrame è possibile utilizzare l'operatore "$":

`<nome-DataFrame>$<nome-variabile>`

Per quanto riguarda l'indice di riga è possibile definire una condizione logica rispetto ad una variabile, mentre per l'indice di colonna si può indicare il nome delle  variabili:

`<nome-DataFrame>[condizione_logica , c("variabile_1", ..., "variebile_s")]`

**Nota:** per selezionare tutti gli elementi di una data riga basta lasciare vuoto l'indice di colonna.

**Esempio:** `data_wide[data_wide$sex=="F", c("Id","age")]`

### Esercizi {-}

1. Utilizzando gli **indici numerici** di riga e di colonna selziona i dati del soggetto `subj_2` riguardanti le variabili `item` e `response` dal DataFrame `data_long`.
2. Compi la stessa selezione dell'esercizio precedente usando però questa volta una condizione logica per gli indici di riga e indicando direttamente il nome delle variabili per gli indici di colonna.
3. Considerando il DataFrame `data_wide` seleziona le variabili `Id` e `sex` dei soggetti che hanno risposto 1 alla variabile `item_1`.
4. Considerando il DataFrame `data_long` seleziona solamente i dati riguardanti le ragazze con etè superiore ai 20 anni.
5. Elimina dal DataFrame `data_long` le osservazioni riguardanti il soggetto `subj_2` e la variabile `"sex"`.

## Funzioni con DataFrames

```{r table-dataframe-operators}

names_function <- c("Per aggiungere una nuova variabile al DataFrame (deve avere lo stesso numero di righe)",
                    "Per sggiungere delle osservazioni (i nuovi dati devono essere coerenti con la struttura del DataFrame)", 
                    "Per valutare il numero di osservazioni del DataFrame",
                    "Per valutare il numero di variabili del DataFrame",
                    "Nomi delle colonne del DataFrame",
                    "Nomi delle righe del DataFrame")
formula <- sprintf("%s(nome_DataFrame)", 
                   c("nrow", "ncol", "holder", "rownames"))

if (knitr::is_html_output()) {
  vector_operators <- data.frame(formula = c(
    "nome_DataFrame &lt;- cbind(nome_DataFrame, nuova_variabile) <br> nome_DataFrame$nome_variabile &lt;- dati",
    "nome_DataFrame &lt;- rbind(nome_DataFrame, nuova_variabile)",
    formula),
    name = names_function)
  escape = FALSE
}
if (knitr::is_latex_output()) {
  vector_operators <- data.frame(formula = c(
    "\\texttt{nome\\_DataFrame <- cbind(nome\\_DataFrame, nuova\\_variabile)} \\\\ \\texttt{nome\\_DataFrame\\$nome\\_variabile <- dati}",
    "\\texttt{nome\\_DataFrame <- rbind(nome\\_DataFrame, nuova\\_variabile)}",
    sprintf("\\texttt{%s(nome\\_DataFrame)}", 
            c("nrow", "ncol", "holder", "rownames"))),
    name = names_function)
  escape = FALSE
}

kableExtra::kable(vector_operators, col.names = c("Operazione", "Nome"),
                  escape = escape, caption = "Operazioni con matrici") %>%
  kable_styling(bootstrap_options = c("striped", "hover", "condensed", "responsive"),
                full_width = F,
                latex_options = c("hold_position"))
```


**Nota:** E' possibile assegnare nomi alle colonne e righe di un DataFrame allo stesso modo delle matrici, atttraverso i comandi

```{r, echo = TRUE, eval = FALSE}
colnames(nome_DataFrame)<-c("nome_1",...,"nome_s")
names(nome_DataFrame)<-c("nome_1",...,"nome_s")
rownames(nome_DataFrame)<-c("nome_1",...,"nome_n")
```

### Esercizi {-}

1. Aggiungi sia al DataFrame `data_wide` che `data_long` la variabile numerica `"memory_pre"`.
```{r, echo = TRUE, eval = FALSE}
data.frame(Id=c("subj_1","subj_2","subj_3"),
                      memory_pre=c(3,2,1))
```

2. Aggiungi sia al DataFrame `data_wide` che `data_long` la variabile categoriale `"gruppo"`.
```{r, echo = TRUE, eval = FALSE}
data.frame(Id=c("subj_1","subj_2","subj_3"),
                      gruppo=c("trattamento","trattemento","controllo"))
```
3. Aggiungi al DataFrame `data_wide` i dati del soggetto `subj_4` e `subj_5`.
```{r, echo = TRUE, eval = FALSE}
data.frame(Id=c("subj_4","subj_5"),
           age=c(25,22),
           sex=c("F","M"),
           item_1=c(1,1),
           item_2=c(0,1),
           item_3=c(2,0),
           memory_pre=c(1,3),
           gruppo=c("trattemento","controllo"))
```
4. Considerando il DataFrame `datawide` calcola la variabile `"memory_post"` data dalla somma degli item.
5. Considerando il DataFrame `data_wide` cambia i nomi delle variabili `item_1`, `item_2` e `item_3` rispettivamente in `problem_1`, `problem_2` e `problem_3`.

